臺灣高等法院民事判決
108年度上易字第526號
上  訴  人  何李素枝

訴訟代理人  何育騏  
            倪子修律師
被 上訴 人  楊茂榮  
訴訟代理人  鄧世榮律師
上列當事人間請求遷讓房屋事件，上訴人對於中華民國107年10
月31日臺灣桃園地方法院第一審判決（107年度訴字第706號），
提起上訴，本院於108年12月25日言詞辯論終結，判決如下：
    主      文
上訴駁回。
第二審訴訟費用由上訴人負擔
    事實及理由
壹、程序方面
　　按不變更訴訟標的，而補充或更正事實上或法律上之陳述者
    ，非為訴之變更或追加。民事訴訟法第256條定有明文。上
    訴人於民國107年11月20日上訴狀載明其就原判決關於本、
    反訴部分均提起上訴之意旨（見本院卷19至21 頁），則其
    於108年11月28日就反訴部分提出上訴聲明（見本院卷321頁
    ），乃補充法律上之陳述，合先敘明。
貳、實體方面
一、上訴人主張：被上訴人前向訴外人即伊配偶何水卿承租坐落
    桃園市○○區○○段000○00地號土地（下稱系爭273之39地號土
    地）暨其上伊於民國80年間出資建築之未辦理保存登記建物
    （下稱系爭80年建物）。嗣被上訴人僅將該建物更換鐵皮，
    整修為面積49.23平方公尺之輕重量鋼（鐵）骨造二層建物
    ，屬桃園市第36期觀音區草漯（第6區整體開發單元）市地
    重劃範圍內地上物，於105年6月20日經查估在案（下稱系爭
    建物），並未取得該建物所有權。然被上訴人竟向桃園市政
    府謊報系爭建物為其所有而拆除，並企圖領取拆除救濟金新
    臺幣（下同）55萬5,596元及建物自拆獎勵金27萬4,197元，
    否認伊就系爭建物之所有權。爰以本訴求為確認系爭建物為
    伊所有之判決。就被上訴人所提反訴則以：被上訴人僅更換
    系爭80年建物外觀陳舊鐵皮，與系爭建物具同一性，自非被
    上訴人起造而來，被上訴人請求確認系爭建物為其所有，應
    無理由等語，資為抗辯（原審為上訴人本、反訴均敗訴之判
    決，上訴人就本、反訴均不服，提起上訴），上訴聲明：㈠
    原判決廢棄。㈡確認系爭房屋為上訴人所有。㈢被上訴人於第
    一審之反訴駁回。
二、被上訴人則以：伊於99年間向何水卿及訴外人莊李阿淑承租
    系爭273之39地號土地及毗鄰之同地段273之38地號土地（下
    稱系爭273之38地號土地）後，將其上老舊破損不堪使用之
    系爭80年建物全部拆除，並出資於上開2筆土地範圍興建鐵
    皮屋（下稱第二階段建物）而為原始起造人。嗣因莊李阿淑
    不願繼續出租系爭273之38地號土地，伊遂將坐落於該筆土
    地之部分建物拆除，將土地返還莊李阿淑，未拆除部分即成
    為系爭建物狀態；系爭建物與上訴人所有之系爭80年建物不
    具同一性，上訴人本訴求予確認其為系爭建物之所有權人，
    應無理由等語，資為抗辯。並於原審提起反訴主張：伊為系
    爭建物之原始起造人，求為確認系爭建物為伊所有之判決。
    答辯聲明：上訴駁回。
三、按未辦理建物第一次所有權登記以前，房屋所有權屬於出資
    興建之原始建築人。查，原坐落系爭273之39地號土地之系
    爭80年建物於98年11月間外觀鏽蝕，99年間被上訴人向何水
    卿及莊李阿淑承租系爭273之39、273之38地號土地後（下稱
    99年租約），被上訴人將系爭80年建物整修或拆除重建（此
    為兩造爭議，詳如後述）成為第二階段建物，104年間因莊
    李阿淑收回系爭237之38地號土地，被上訴人僅向上訴人承
    租系爭237之39地號土地（下稱104年租約），被上訴人遂拆
    除第二階段建物坐落系爭237之38地號土地部分，成為系爭
    建物狀態等情，有98年10月間（系爭80年建物）、99年10月
    間、101年7月間（第二階段建物）、104年12月間（系爭建
    物）Google街景照片可稽（見本院卷180至190頁），且為上
    訴人所是認（見本院卷166頁）。又系爭建物為未辦保存登
    記建物，屬桃園市第36期觀音區草漯（第6區整體開發單元
    ）市地重劃範圍內地上物，於105年6月20日經查估在案，有
    該市地重劃委託地上物查估服務案建築改良物調查表在卷可
    稽（見本院卷139頁），嗣被上訴人於106年間將系爭建物拆
    除，兩造同意以105年6月20日查估內容：「面積49.23平方
    公尺之輕重量鋼（鐵）骨造二層建物」，特定系爭建物於拆
    除前之狀態（見原審卷180頁）。觀諸99年租約第1條約定：
    租賃標的為桃園縣○○鄉○○路○段000號隔壁空地出租約60坪左
    右，租約期滿地上物由承租人負責清除等語（見原審卷15頁
    ），104年租約第1條亦約定：租賃標的為桃園市○○鄉○○路00
    0○0號隔壁左邊空地約30坪左右，租約期滿，地上建物由承
    租人負責拆除，空地交還等語（見原審卷20頁），足見被上
    訴人承租標的始終為土地，未及系爭80年建物，又依該建物
    於98年間外觀嚴重鏽蝕、屋頂破損之情形（見本院卷180、1
    82頁），顯無利用價值，並影響被上訴人租用土地之目的，
    則被上訴人抗辯上開租約雙方合意由伊拆除系爭80年建物，
    自行興建建物使用，但應於租約到期時回復土地原狀等語，
    應屬可採。再據證人王金龍證稱：其自95年就在被上訴人所
    經營廢鐵場對面經營早餐店至今，最初開始做生意時，廢鐵
    廠旁有系爭80年建物，後來該建物整棟拆除，夷為平地後，
    被上訴人於原地點搭建第二階段建物等語（見原審卷152 至
    152 頁背面）；及證人吳慶明證稱：被上訴人曾委託其興建
    鐵皮屋，伊去現場時是空地，未曾見過系爭80年建物，第二
    階段建物則為其所興建，包含骨架及鐵皮浪板，材料是被上
    訴人所提供等語（見本院卷第150 頁至第150 頁背面），堪
    認被上訴人於拆除系爭80年建物後，出資於原處興建第二階
    段建物，而系爭建物既為第二階段建物拆除坐落系爭273之3
    8地號部分所餘，被上訴人抗辯其出資興建系爭建物，而為
    所有權人，堪認有據。
四、上訴人主張系爭273之39地號土地早經公告將實施市地重劃
    ，上訴人不可能同意被上訴人拆除系爭80年建物云云，惟被
    上訴人99年租約、104年租約均係租用土地，未及系爭80年
    建物，已如前述，倘上訴人有意保留系爭80年建物，自無約
    定由被上訴人清除地上物、交還空地之可能，上訴人此部分
    主張與契約明文有違，難認有據。至於證人即上訴人之胞弟
    李宗烈證稱：被上訴人承租土地及系爭80年建物後，僅將系
    爭80年建物更換四周及屋頂的鐵皮，沒有拆掉鋼樑，系爭建
    物與系爭80年建物具同一性等語，縱認屬實，系爭建物係利
    用系爭80年建物之鋼樑更換屋頂及四周鐵皮所整建，因系爭
    80年建物拆除全部鐵皮後，僅餘鋼樑已不足遮蔽風雨而失其
    經濟上使用之目的，非獨立之不動產，被上訴人出資更換全
    部鐵皮，仍可認原始取得系爭建物之所有權，附此敘明。
五、綜上所述，上訴人以本訴請求確認系爭建物為其所有，尚屬
    無據。被上訴人以反訴請求確認系爭建物為其所有，則無不
    合。原審為上訴人本、反訴敗訴之判決，核無違誤，上訴意
    旨指摘原判決不當，求予廢棄改判，為無理由，應予駁回。
六、本件事證已臻明確，兩造其餘之攻擊或防禦方法及所用之證
    據，經本院斟酌後，認為均不足以影響本判決之結果，爰不
    逐一論列，附此敘明。
七、據上論結，本件上訴為無理由，依民事訴訟法第449 條第1
    項、第78條，判決如主文。
中　　華　　民　　國　 109　　年　　1　　月　　 15 　日
　　　　　　　　　民事第二十三庭　
                      審判長法  官  蕭胤瑮
                            法  官  許勻睿
                            法  官  袁雪華
正本係照原本作成。
不得上訴。
中　　華　　民　　國　　109 　年　　1 　　月　　15　　日

  　　　　　　　　　　　　  書記官  蕭詩穎